【裁判字號】    97,簡上,176
【裁判日期】    980121
【裁判案由】    給付貨款
【裁判全文】
臺灣臺南地方法院民事判決             97年度簡上字第176號
上  訴  人  興泰實業股份有限公司
法定代理人  甲○○
訴訟代理人  乙○○
被上訴人    丙○○
上列當事人間請求給付貨款事件，上訴人對於中華民國97年9月
23日臺灣臺南地方法院柳營簡易庭97年度營簡字第435號第一審
判決提起上訴，經本院於98年1月7日言詞辯論終結，判決如下：
    主      文
上訴駁回。
第二審訴訟費用新臺幣仟壹佰伍拾元由上訴人負擔。
    事實及理由
一、上訴人於原審起訴及本院上訴主張：
  (一)被上訴人自民國96年2月23日起至96年6月4日止，共向上訴
    人訂購養雞飼料155,980公斤，扣除退貨部分後、尚未計算
    折讓前之貨款為新台幣（下同）3,897,045元。被上訴人與
    上訴人間關於貨品之買賣及收取貨款事宜，皆由上訴人當時
    之業務員即訴外人蔡家祥獨立出面與被上訴人洽談。被上訴
    人就上開貨款僅支付3,705,400元，尚積欠上訴人191,645元
    ，並未完全付清，蔡家祥於出貨明細表所簽收之金額，與明
    細表上應收金額不符，且蔡家祥亦未於明細表上載明全數收
    訖，故兩造間債之關係並未消滅，被上訴人仍應付清全部貨
    款。
  (二)被上訴人辯稱上開191,645元係訴外人蔡家祥給予折讓與漲
    價後之優惠價格云云，並不可採。依上訴人公司之內部規定
    ，折讓給客戶必須由業務員寫簽呈經銷售部主管轉呈董事長
    核准，但證人蔡家祥並沒有寫內部簽呈，就給被上訴人折讓
    。其於原審作證時稱：「96年元月份應收帳款應為3,494,
    145元，實際收款為3,087,300元，其中差額406,845 元係折
    讓且無簽呈。」並不實在，上開差額並非全係折讓，且折讓
    部分應附簽呈，惟上訴人之法定代理人否認於本件買賣中，
    有批准過任何簽呈。原審採信證人蔡家祥「係折讓且無簽呈
    」之說詞，顯已受證人蔡家祥誤導。
  (三)再者，本訴人請求金額為191,645元，原審認為：蔡家祥代
    表上訴人與被上訴人核對、結算貨款時，通常另已優待價格
    計算之，縱認此為真，則查96年2月尾款27元、3月份90 元
    、4月份尾款433元、5月份尾款70元及6月份尾款880元，未
    收尾款合計1,550元，此尾款總金額尚不及起訴金額之末四
    位數，更不能輕率類推認為被上訴人已全數清償貨款。
  (四)並聲明：1.原判決廢棄。2.上開廢棄部分，被上訴人應給付
    上訴人l91,645元，暨自支付命令聲請狀繕本送達之翌日起
    至清償日止，按週年利率百分之5計算之利息。
二、被上訴人則以：
  (一)被上訴人自96年2月23日起至96年6月4日止，雖有向上訴人
    訂購養雞飼料155,980公斤，惟全部貨款均已清償完畢，並
    未積欠上訴人任何貨款。訴外人蔡家祥原係上訴人公司之業
    務代表，被上訴人向上訴人購買養雞飼料所應交付之貨款，
    均由被上訴人與蔡家祥結算後，再簽發支票交付予蔡家祥收
    受，並由蔡家祥轉交上訴人公司兌領獲現乙節，係兩造自原
    審即不爭執之事實，則被上訴人交付支票予蔡家祥，既為被
    上訴人清償上訴人貨款之方法，且上訴人亦己收受所有被上
    訴人所簽發、經蔡家祥所轉交之支票，並已兌現，則於蔡家
    祥將支票轉交上訴人兌現時，當已發生清償之效力，兩造間
    債權債務關係即歸於消滅，上訴人自不得於事後任意以無書
    面簽呈故無折讓等理由，再向被上訴人求償。此外，上訴人
    公司關於折讓之規定如何，乃上訴人公司之內部管理，不得
    以其臨訟任意否認折讓之事實。
  (二)證人蔡家祥前於97年7月1日於原審業已具結明確證稱：被上
    訴人96年6月4日之前的貨款已經清償完畢等語。而蔡家祥與
    被上訴人並無特殊友好關係，與上訴人間復無敵對關係，故
    並無甘冒遭刑法偽證罪處罰之風險，而為虛偽陳述之理，故
    蔡家祥之證言應信為真，本件上訴人所請求96年6月4日前之
    貨款，被上訴人確實已清償完畢。
  (三)上訴人請求之款項包含二部分，其一為所有款項之尾數，共
    1,550元整；其二則為經折讓部分之款項，共190,095元整。
    款項之尾數，依一般社會通念、日常情理與交易習慣，通常
    會予以扣除或免收，此乃生活交易之常態事實，上訴人若仍
    執意否認，自應由上訴人對此盡舉證之責。至於折讓部分，
    除有證人蔡家祥於原審所為之證述，可證明確有折讓之事實
    外，被上訴人96年2至6月份之貨款共約3,890,595元，經折
    讓後業已給付3,700,095元，其折讓比率約百分之5，亦符合
    一般交易慣例折讓比率通常為百分之5（營業稅）之約定，
    則足徵折讓之事實存在。
  (四)並聲明：1.上訴駁回。2.願供擔保，請准宣告免為假執行。
三、本院依民事訴訟法第271條之1規定準用第270條之1規定，整
    理並協議兩造簡化爭點結果，兩造不爭執事項及爭執要點如
    下：
  (一)兩造不爭執事項：
    1.訴外人蔡家祥自95年11月1日起至96年9月13日止受雇於上
      訴人公司，擔任銷售部專員，負責雞飼料銷售及收取貨款
      。
    2.被上訴人與上訴人之交易習慣為：被上訴人要訂購貨物時
      ，由被上訴人通知蔡家祥欲訂購之貨物，蔡家祥將訂單送
      回上訴人公司後，由上訴人公司直接送貨予被上訴人，貨
      款之結算及收取則由蔡家祥與被上訴人每月結算貨款金額
      ，確認被上訴人向上訴人購買養雞飼料之所有貨款後，由
      被上訴人交付15天到期之票據交付予蔡家祥收受，再由蔡
      家祥轉交上訴人公司兌領。
    3.兩造就上訴人所提出送貨通知單上記載之資料不爭執，被
      上訴人自96年2月23日至96年6月4日向上訴人訂購之貨物
      總重量為155,980公斤，尚未扣除退貨款及折讓之貨款為
      3,954,299元。被上訴人於96年4月25日退還36,722元之貨
      物；另於96年5月16日退還20,532元之貨物，上開3,954,2
      99元貨款扣除退貨部分後、尚未計算折讓前之貨款為3,89
      7,045元。
    4.被上訴人自96年2月至6月已給付貨款3,705,400元予上訴
      人，其詳情如下（上訴人對被上訴人退貨金額及已付金額
      不爭執，惟對是否有同意折讓有爭執）：
      96年2月：帳單記載應收金額95,127元，被上訴人實際
        給付金額為95,100元（折讓金額27元）。
      96年3月：帳單記載應收金額667,476元，被上訴人實際
        給付金額為656,300元（折讓金額11,176元）。
      96年4月：帳單記載應收金額1,534,955元，扣除退貨金
        額36,722元，被上訴人實際給付金額為1,443,000 元（
        折讓金額55,233元）。
      96年5月：帳單記載應收金額1,468,546元，扣除退貨金
        額20,532元，被上訴人實際給付金額為1,357,000 元（
        折讓金額91,014元）。
      96年6月：帳單記載應收金額188,195元，被上訴人實際
        給付金額為154,000元（折讓金額34,195元）。
  (二)兩造爭執要點：
    上訴人是否同意折讓貨款191,645元？上訴人請求被上訴人應
    給付96年2月23日至同年6月4日之貨款191,645元，是否有理
    由？
四、經查上開不爭執事項業據上訴人提出96年2月至6月送貨通知
    單、客戶別帳款明細表、客戶出貨明細表、證人蔡家祥人事
    資料各1件（以上均為影本）為證，且為被上訴人所不爭，
    自堪信為真實。
五、關於上訴人是否同意折讓貨款191,645元？被上訴人是否應
    給付上訴人96年2月23日至同年6月4日之貨款191,645元？為
    兩造之爭執要點，茲論述如下：
  (一)上訴人主張證人蔡家祥給予被上訴人之折讓並未經上訴人公
    司內部簽呈核准，被上訴人尚積欠貨款191,645元未清償，
    上訴人仍應給付全部貨款云云，惟為被上訴人所否認，並以
    前揭情詞置辯，是本件首應探究證人蔡家祥給予被上訴人折
    讓之效力。經查證人蔡家祥受雇於上訴人公司，擔任銷售部
    專員，負責雞飼料銷售及收取貨款，為兩造所不爭執，且蔡
    家祥於本院97年1月18日準備程序期日證稱：「我的工作內
    容除了銷售飼料、收取貨款之外，還有去客戶現場一些問題
    處理及排除，譬如說雞有死亡、病死或貨款爭議。」等語（
    見該日準備程序筆錄），則可認定蔡家祥於雞飼料銷售及收
    取貨款之業務範圍內，有代理上訴人之權限。
  (二)按代理人於代理權限內，以本人名義所為之意思表示，直接
    對本人發生效力，民法第103條第1項定有明文。查本件兩造
    爭執之折讓，上訴人主張證人蔡家祥給予被上訴人之折讓未
    經上訴人公司內部簽呈核准云云，被上訴人則辯稱上訴人公
    司內部的規定，被上訴人並不清楚，但蔡家祥來收貨款時，
    並沒有說過折讓必須經上訴人公司內部簽呈核准，兩造交易
    都是由蔡家祥來收取貨款，結算時，由蔡家祥當場確認金額
    無訛後，被上訴人才會開票支付貨款，折讓是在確認金額時
    就確定下來，而且蔡家祥都有簽收等語，雖有不同，惟查上
    訴人對被上訴人所陳兩造間貨款收取方式是由蔡家祥與被上
    訴人結算確認金額後，被上訴人簽發票據支付貨款，再由蔡
    家祥將票據交回上訴人公司，由上訴人公司兌領等情，則無
    爭執，並稱：「蔡家祥是他一人獨立作業，他到外面拉客戶
    如果客戶有要訂貨，客戶要訂貨客戶可以直接告訴蔡家祥要
    訂多少貨，蔡家祥就會到公司或利用電話告訴公司哪個客戶
    要定多少貨，公司內部的人員就會把訂貨單送給業務主管批
    准，大部分主管批准之後就直接送貨給客戶，只有少數情形
    如是第一次訂貨或訂購的是之前沒有訂購的貨品或加特殊藥
    品時，我們才會送貨之前向客戶確認。」、「蔡家祥要去收
    款時，公司會計會先列印出出貨明細（其上會載明出貨的數
    量及應收的金額），交給蔡家祥去向客戶收款，基本上公司
    並沒有直接將出貨明細資料交給客戶，而是透過蔡家祥，除
    非有部分客戶比較謹慎會先打電話對帳後才付款給蔡家祥。
    」等語（以上見本院97年12月4日準備程序筆錄），另證人
    蔡家祥到庭證稱：「（證人向被上訴人收取貨款時如何確認
    貨款金額及折讓之金額？）我的工作內容除了銷售飼料、收
    取貨款之外，還有去客戶現場一些問題處理及排除，譬如說
    雞有死亡、病死或貨款爭議，我的權限是可以處理到數千元
    到數萬元的折讓，此部分我就可以決定不用回報公司，折讓
    權限大約在貨款的百分之二左右，上訴人說全部要簽呈折讓
    並不實在。【對上訴人97年12月15日陳報狀所附的客戶出貨
    明細表，其上所記載上訴人尚欠金額為何？（提示並告以要
    旨）】這些金額都是我有同意讓被上訴人折讓，原因是被上
    訴人所飼養雞隻在食用上訴人販賣的飼料之後發生生病或死
    亡，被上訴人吃了上訴人飼料死亡或病死而且雞隻也會發生
    會吃不會長大的現象，重量表現不佳未達標準，我才給予被
    上訴人折讓，而且折讓之前我也有經過上訴人公司之銷售部
    主管林煥卿經理同意，在林煥卿96年5月離職後，我折讓時
    也有經過上訴人公司董事長甲○○同意，我是用口頭報備經
    他核准，由我來處理，董事長說因被上訴人是現金客戶，務
    必要盡全力留住該客戶，上訴人所提出客戶出貨明細表上所
    記載尚欠的金額，都是上訴人公司有同意折讓之金額。有部
    分是有超過貨款百分之二，但我報告董事長，董事長有授權
    給我處理，是我離職之後上訴人才提出本件訴訟。（證人在
    向被上訴人收取貨款時是否有先確認折讓金額無訛後，被上
    訴人才交付十五天期之票據支付貨款？）是的。都是確認清
    楚之後，也包括折讓金額要確認清楚之後才開票的。」等語
    （以上見本院97年12月18日準備程序筆錄）。由上開上訴人
    及證人蔡家祥所稱，可知系爭貨款之結算、確認、收取均係
    證人蔡家祥代理上訴人公司向被上訴人為之無訛，則依上開
    民法第103條第1項之規定，蔡家祥就代理上訴人公司所為之
    結算、確認、收取貨款行為，直接對上訴人公司發生效力。
  (三)又按代理權之限制及撤回，不得以之對抗善意第三人。但第
    三人因過失而不知其事實者，不在此限，民法第107條有明
    文規定。所謂代理權之限制，係指本人原曾授與有限制之代
    理權，而代理人越權代理，本人不得以代理權之限制對抗善
    意無過失之第三人而言。本件上訴人主張依上訴人公司內部
    規定，如果要折讓給客戶，必須由業務員寫簽呈經銷售部主
    管轉呈董事長核准云云，被上訴人則辯稱其無從知悉此規定
    ，蔡家祥亦未提過被上訴人公司有此規定等語，查兩造間之
    買賣交易、貨款之結算、確認、收取，上訴人公司均是委由
    證人蔡家祥與被上訴人公司接洽處理，上訴人公司並未直接
    與被上訴人所接觸，是被上訴人辯稱其無從知悉上訴人公司
    內部之規定等語，應堪採信。上訴人主張本件依上訴人公司
    內部規定，如果要折讓給客戶，必須由業務員寫簽呈經銷售
    部主管轉呈董事長核准等情，雖與證人蔡家祥所稱其給予被
    上訴人之折讓已獲上訴人公司同意等語不符，惟縱上訴人所
    稱其公司內部確有此規定等語屬實，惟此內部規定應屬被上
    訴人與其代理人間代理權之限制，本件代理人即上訴人之受
    僱人蔡家祥執行職務之範圍為何，要非與其交易之第三人所
    能分辨，上訴人經由其代理人蔡家祥與被上訴人訂立系爭買
    賣契約，證人蔡家祥有代理被上訴人銷售雞飼料並收取貨款
    之權限，則上訴人於授與蔡家祥代理權之同時，縱有折讓貨
    款之限制，亦非被上訴人所得知悉，則揆諸前揭說明及保護
    交易之安全，上訴人藉使用受僱人而擴張其活動範圍，並享
    受利益，受僱人之行為在客觀上已具備執行職務之外觀，縱
    受僱人蔡家祥未依規定寫簽呈經銷售部主管轉呈董事長核准
    同意折讓貨款，上訴人亦不得以其公司內部規定事項對抗善
    意之被上訴人。蔡家祥本於代理人之地位，以上訴人名義折
    讓貨款給被上訴人，自直接對上訴人發生效力。
  (四)再按依債務本旨，向債權人或其他有受領權人為清償，經其
    受領者，債之關係消滅。債權人向債務人表示免除其債務之
    意思者，債之關係消滅，民法第309條第1項、第343條分別
    定有明文。查被上訴人自96年2月至6月已給付貨款3,705,40
    0元予上訴人，兩造並無爭執，則上訴人對被上訴人就上開
    3,705,400元部分之債權已因被上訴人之清償而歸於消滅。
    另系爭之貨款191,645元業經上訴人之代理人蔡家祥同意折
    讓與被上訴人，其所為之意思表示直接對本人即上訴人發生
    效力，上訴人應受該折讓之拘束。故被上訴人就系爭貨款債
    務，已因債權人表示折讓而免除，兩造就系爭貨款之債之關
    係已因上訴人之免除而消滅。
六、綜上所述，上訴人對被上訴人已無任何債權存在。從而，上
    訴人訴請被上訴人給付191,645元，及自支付命令狀繕本送
    達翌日起至清償日止，按週年利率百分之5計算之利息，為
    無理由，不應准許。原審為上訴人敗訴之判決，並無不合。
    上訴意旨指摘原判決不當，求予廢棄改判，為無理由，應予
    駁回。
七、本件事證已臻明確，上訴人其餘攻擊方法及被上訴人所提出
    台南縣養雞協會出具之陳情書等，對判決結果已不生影響，
    爰不一一論述，併此敘明。
八、末按法院為終局判決時，應依職權為訴訟費用之裁判，民事
    訴訟法第87條第1項定有明文。查本件上訴之訴訟標的金額
    為195,645元，應徵收第二審裁判費用3,150元，此外，本件
    無其他訴訟費用支出，故本件第二審訴訟費用額確定為3,15
    0元，應由敗訴之上訴人負擔。
九、據上論結，本件上訴為無理由，依民事訴訟法第436條之1第
    3項、第449條第1項、第78條、第87條第1項，判決如主文。
中    華    民    國    98    年     1    月    21    日
                  民事第二庭    審判長法  官  林念祖
                                      法  官  張麗娟
                                      法  官  翁金緞
以上正本證明與原本無異
本件不得上訴
中    華    民    國    98    年    1     月    21    日
                                      書記官  彭建山


司法院資訊處製作；財團法人民間司法改革基金會備份。
